【裁判字號】    99,訴,556
【裁判日期】    991223
【裁判案由】    遷讓房屋等
【裁判全文】
臺灣桃園地方法院民事判決               99年度訴字第556號
原      告  徐讚成
訴訟代理人  王如后律師
被      告  呂永隆
            呂永裕
            呂永才
共      同
訴訟代理人  林楊鎰律師
上列當事人間遷讓房屋等事件，本院於民國99年11月24日言詞辯
論終結，判決如下：
    主      文
原告之訴駁回。
訴訟費用由原告負擔。
    事實及理由
壹、程序部分：
    按訴狀送達後，原告不得將原訴變更或追加他訴，但擴張或
    減縮應受判決事項之聲明者，不在此限，民事訴訟法第255
    條第1 項第3 款定有明文。(一)原告起訴聲明原係請求：1.被
    告應遷出門牌號碼：桃園縣桃園市（下稱桃園市○○○路70
    巷14號及16號房屋【如起訴狀附圖（下稱附圖）標示黃色位
    置（指附圖編號C 、F 、I 部分）】，並將上開房屋返還原
    告。2.被告應連帶給付原告新台幣（下同）180 萬元，及自
    起訴狀繕本送達翌日起至遷出上開房屋日止，按月給付原告
    1 萬元。(二)嗣原告於本院審理中具狀更正聲明為：1.被告應
    將坐落桃園市○○段北門埔子小段107 地號（下稱系爭107
    地號）土地上如附圖黃色標示I 、F 位置，即門牌號碼桃園
    市○○路70巷14號及16號房屋（下稱系爭14號及16號房屋）
    騰空遷讓返還原告。2.被告應連帶給付原告77萬1,000 元，
    及自起訴狀繕本送達翌日起至遷讓返還上開房屋之日止，按
    月給付原告1 萬2,850 元（見本院卷第73頁）。(三)原告於民
    國99年11月10日再具狀就上開(二)聲明2.部分（即不當得利部
    分），更正為：被告應連帶給付原告77萬8,400 元，及自起
    訴狀繕本送達翌日起至遷讓返還上開房屋之日止，按月給付
    原告1 萬2,973 元（見本院卷第112 頁) 。以上，分別核屬
    聲明之減縮或擴張，合於前揭規定，應予准許。
貳、實體部分：
一、原告主張：
  (一)原告於77年10月28日向訴外人陳朝昌購買其所有系爭107 地
    號及同地段107-2 地號（下稱系爭107-2 地號），應有部分
    各為1880分之521 土地，及其地上未辦理所有權登記之建物
    即系爭14號及16號房屋，有不動產買賣契約書1 份（下稱系
    爭買賣契約書）可證；依該買賣契約書2 條第3 款記載「右
    地號【指桃園市○○段北門埔子小段17、17之2 地號（下稱
    系爭17、17之2 地號】之地上物全部出售予甲方（指原告）
    」等語，可證明系爭14號、16地號房屋為該次買賣之範圍甚
    明。嗣原告買受上開房屋及土地經陳朝昌點交後，因未使用
    而閒置。詎被告與其家族居住於隔鄰門牌號碼：桃園市○○
    路70巷18號房屋（下稱18號房屋），竟未經原告之同意，擅
    自進入原告所有系爭14號及16號房屋居住達20幾年，顯屬無
    權占有，侵害原告權利。原告已自陳朝昌受讓系爭14號及16
    號房屋事實上處分權，自得依民法第184 條、第21 3條、第
    76 7條或類推適用民法第767 條、第962 條規定，請求被告
    遷讓房屋（如聲明第1 項所示）。
  (二)被告無權占用系爭14號及16號房屋及其基地，乃無法律上原
    因而受利益，致原告受有相當於租金之損害。因系爭14號及
    16 號 房屋及其基地位於桃園市區，商業繁榮交通方便，依
    土地法第97條第1 項規定，以系爭14號及16號房屋及其基地
    申報總價年息10％計算相當於租金之不當得利或損害賠償，
    應屬合理。系爭107 地號土地面積502 平方公尺，96年度至
    99年度申報地價為每平方公尺1 萬8,400 元，系爭16號房屋
    占用基地面積36平方公尺（即附圖標示F 位置），房屋現值
    為1萬4 ,800 元；另系爭14號房屋占用基地面積47平方公尺
    （即附圖標示I 位置），雖系爭14號房屋無稅籍，惟系爭14
    號房屋與16號房屋為同一時期建築，且占用基地面積較大，
    房屋現值應相近，以1 萬4,800 元計算系爭14號房屋現值，
    亦屬適當。據上，原告得依民法第184 條第1 項前段、第18
    5 條第1 項、第179 條前段規定，請求被告返還起訴前5 年
    之不當得利或損害賠償77萬8,400 元，及起訴後應按月給付
    相當於租金之不當得利或損害賠償1 萬2,973 元（如聲明第
    2 項所示）。
  (三)爰聲明：1.被告應將坐落系爭107 地號土地上，如附圖黃色
    標示I 、F 位置上之系爭14號及16號房屋騰空遷讓返還原告
    。2.被告應連帶給付原告77萬8,400 元，及自起訴狀繕本送
    達翌日起至遷讓返還前項房屋之日止，按月給付原告1 萬2,
    973元。
二、被告抗辯：(一)否認系爭買賣契約書形式及實質上真正；且系
    爭買賣契約書亦未載明原告有購買系爭14號、16號房屋，原
    告迄今尚未證明陳朝昌係系爭14號、16號房屋所有權人，並
    將上開兩間房屋出售予原告。另18號房屋係訴外人即被告之
    祖父呂光武（下稱呂光武）向陳朝昌所購買。(二)系爭買賣契
    約書第2 條第3 款記載：「右地號之地上物全部」云云。惟
    因當時「右地號之地上物」不僅有系爭14號、16號房屋，且
    有18號房屋，另尚有茅屋及鐵皮屋．．．等等。況18號房屋
    非陳朝昌所有，此為原告所不否認；因此，如何認定上開條
    款所載之「地上物」即是指系爭14號、16號房屋，且為陳朝
    昌所有？是原告主張系爭14號、16號房屋為系爭買賣契約書
    之範圍，顯不可採。並答辯聲明：原告之訴駁回。
三、本件不爭執事項：
  (一)系爭107 地號土地登記面積原為575 平方公尺。於77年8 月
    8 日分割新增系爭107-2 地號土地面積73平方公尺，系爭10
    7 地號土地面積則減為502 平方公尺，有新、舊土地登記謄
    本各1 份在卷可稽（見本院卷第21頁至第32頁；第45頁至第
    47頁）。
  (二)系爭107 及107-2 地號土地為原告與呂光武（被告之祖父）
    共同，原告應有部分各47分之41，另呂光武應有部分各94分
    之12。
  (三)呂光武於75年2 月27日死亡，被告因繼承取得呂光武之應有
    部分所有權，惟尚未辦理繼承登記。
  (四)系爭107 地號土地上現有系爭14號及16號與18號三棟房屋。
    系爭14號及16號房屋均係未辦保存登記之建物。
  (五)系爭16號房屋之納稅義務人為「陳楊秀春」，有稅籍證明書
    在卷可稽（見本院卷第71頁）。
  (六)系爭14號及16號房屋位於分割後之系爭107 地號土地（如附
    圖標示I 、F 之位置）。
  (七)系爭107 地號土地應有部分94分之12原為訴外人陳楊秀春所
    有，由陳朝昌於77年2 月15日因拍賣取得所有權，有土地登
    記謄本可參（見本院卷第26頁）。
  (八)系爭14號、16號房屋目前為被告占有使用中。
四、本院判斷：
  (一)原告是否為系爭14號及16號房屋之事實上處分權人？
  1.按文書之證據力，有形式上證據力與實質上證據力之分。前
    者係指真正之文書即文書係由名義人作成而言；後者則為文
    書所記載之內容，有證明應證事實之價值，足供法院作為判
    斷之依據而言。必有形式上證據力之文書，始有證據價值可
    言。文書之實質上證據力，固由法院根據經驗法則，依自由
    心證判斷之。而私文書形式上證據力，依民事訴訟法第357
    條、第358 條決之。最高法院83年台聲字第353 號裁定意旨
    可資參照。是私文書必先由舉證人證其為真正，始有形式上
    證據力可言。又未辦保存登記不動產之受讓人，法律上雖未
    取得所有權，但仍取得事實上之處分權，且以其原始出資人
    為事實上處分權人。
  2.原告主張系爭14號、16號房屋為伊向陳朝昌購買取得，並提
    出系爭買賣契約書為證，被告則否認系爭買賣契約書形式及
    實質上真正。經查，系爭買賣契約書為私文書，依上說明，
    自應由原告先證明其形式上真正。本院依原告聲明多次傳訊
    陳朝昌作證，詎其經合法通知均未到庭作證；嗣原告捨棄傳
    訊該證人（見本院卷第93頁）。另本院復依原告聲請調取：
    (1)原告與陳朝昌就系爭107 、107 之1 地號土地買賣相關登
    記資料；(2)本院75年執字第4338號執行卷證。惟上開卷證均
    已因逾保存期限而依法銷燬在案，有桃園地政事務所99年5
    月17日桃地登字第0990004361號函及台灣高等法院88年2 月
    5 日（88）院仁資審字第1768號覆本院函在卷可稽（分別見
    本院卷第52頁、第90頁至第91頁），自屬無從調取。
  3.本院審酌：(1)系爭14號、16號房屋均係未辦保存登記之房屋
    ，自應先取得其事實上處分權，始有處分之權能，惟原告所
    提出之系爭買賣契約書，既無法證明其為真正；且迄未舉證
    明其已取得系爭14號、16號房屋之事實上處分權；(2)系爭14
    號房屋並無稅籍證明書，有桃園縣政府地方稅務局覆本院函
    在卷足憑（見本院卷第70頁）；系爭16號房屋之納稅義務人
    為「陳楊秀春」，有稅籍證明書在卷供核（見本院卷第71頁
    ）；若原告確有於77年間取得系爭14號及16號房屋之事實上
    處分權，何以經過二十餘年仍未申請為納稅義務人？(3)陳楊
    秀春於72年間因積欠彰化銀行桃園分行借款，而遭該銀行聲
    請假扣押查封其所有系爭107 地號土地之應有部分，而據查
    封筆錄記載：「107 地號土地上有建物，惟不知何人所有」
    等語，顯見查封當時亦不知系爭107 地號土地上房屋，究為
    何人所有；再細繹上開假扣押案之查封物品清單所載之查封
    範圍，僅及於陳楊秀春就該土地之應有部分，可見系爭107
    地號土地上之房屋並不在查封範圍（見本院72年執字第30號
    民事執行卷證第7 頁至第9 頁），則依原告所提出之證據，
    顯然無法證明陳朝昌已因拍賣而取得系爭107 地號上房屋之
    事實上處分權，自無從轉讓予原告或其他人。綜上，原告主
    張其已自陳朝昌受讓取得系爭14號、16號房屋之事實上處分
    權云云，即無足取。從而，原告依民法第184 條、第213 條
    、第767 條或類推適用民法第767 條、第962 條規定，請求
    被告遷讓系爭14號、16號房屋，洵屬無據。
  4.又「占有人推定其為以所有之意思，善意、和平、公然及無
    過失占有。經證明前後兩時為占有者，推定前後兩時之間，
    繼續占有」；「善意占有人於推定其為適法所有之權利範圍
    內，得為占有物之使用、收益」。民法第944 條、第952 條
    分別定有明文。系爭14號、16號房屋已由被告占用達20多年
    ，為原告所自承（見本院卷第2 頁），依上揭規定，應推定
    被告係善意、和平、公然、無過失占有。原告既未舉證證明
    其就系爭14號、16號房屋有事實上處分權或其他權利，其依
    民法第184 條第1 項前段、第185 條第1 項、第179 條前段
    規定，請求被告返還起訴前5 年之不當得利或損害賠償，及
    起訴後應按月給付相當於租金之不當得利或損害賠償1 萬2,
    973 元，均乏所據。
五、綜上，原告依民法物上請求權及侵權行為及不當得利之規定
    ，請求被告遷讓房屋及給付相當於租金之不當得利或損害賠
    償，均無理由，不應准許。
六、兩造其餘攻擊、防禦方法及提出之證據，於判決結果無礙，
    爰不一一論述。
七、據上論結，本件原告之訴為無理由，依民事訴訟法第78條，
    ，判決如主文。
中    華    民    國    99    年    12    月    23    日
                        民事第二庭法  官    張金柱
如對本判決上訴，須於判決送達後20日內向本院提出上訴狀。如
委託律師提起上訴，應一併繳交上訴審裁判費。
以上正本證明與原本無異。
中    華    民    國    99    年    12    月    23    日
                                  書記官  陳美宜

司法院資訊處製作；財團法人民間司法改革基金會備份。
